最高法院刑事判決　　　　　　　一○○年度台上字第八四四號
上　訴　人　陳進春
選任辯護人　孫銘豫律師
　　　　　　陳鈺歆律師
上列上訴人因貪污案件，不服台灣高等法院中華民國九十九年十
二月一日第二審判決（九十九年度上訴字第三三四八號，起訴
案號：台灣板橋地方法院檢察署九十八年度偵字第一六三三、二
五四八號），提起上訴，本院判決如下：
    主  文
原判決關於陳進春部分撤銷，發回台灣高等法院。
    理  由
本件原判決認定上訴人陳進春有其事實欄所載犯行，乃撤銷第一
審關於此部分之科刑判決，改判仍依想像競合犯關係，從一重論
上訴人以公務員，對於主管之事務，明知違背法律，直接圖其他
私人不法利益，因而獲得利益罪，處有期徒刑六年六月，褫奪公
權三年；固非無見。
惟按：(一)、科刑之判決書，須將認定之犯罪事實詳載於事實欄，
然後於理由內逐一說明其所憑之證據及認定之理由，使事實與理
由兩相一致，方為合法，倘事實欄之記載與理由之敘述不相一致
，或前後理由之說明互生齟齬，則屬判決理由矛盾，其判決當然
違背法令。又民國九十八年四月二十二日修正公布之貪污治罪條
例第六條第一項第四款規定之圖利罪，係以「對於主管或監督之
事務，明知違背法律、法律授權之法規命令、職權命令、自治條
例、自治規則、委辦規則或其他對多數不特定人民就一般事項所
作對外發生法律效果之規定，直接或間接圖自己或其他私人不法
利益，因而獲得利益」為其構成要件。從而行為人如何「明知違
背法令」之構成犯罪事實，自應於事實欄明白認定，並於理由內
說明其所憑之證據及認定之理由，方足以資論罪科刑。原判決事
實認定「扣押車輛經查證權源無誤，才可由分局查扣該車之同組
偵查佐批示放行發還給有合法權源之人。尤其，依刑事訴訟法第
一百四十二條第一項規定扣押物若無留存之必要者，不待案件終
結，應以法院之裁定或檢察官命令發還之；其係贓物而無第三人
主張權利者，應發還被害人」（見原判決第三頁第四至八行）；
理由亦援引上開刑事訴訟法第一百四十二條第一項規定，作為上
訴人「明知違背法令」之依據（見原判決第十九頁第三至六行）
。則上訴人究竟係違背「扣押車輛經查證權源無誤，才可由分局
查扣該車之同組偵查佐批示放行發還給有合法權源之人」之規定
，抑或「刑事訴訟法第一百四十二條第一項」之規定？倘係違背
「扣押車輛經查證權源無誤，才可由分局查扣該車之同組偵查佐
批示放行發還給有合法權源之人」規定，則該行政標準作業程序
規定究屬何法律授權之法規命令、職權命令，未見說明；如係違
背「刑事訴訟法第一百四十二條第一項」之規定，因系爭車輛車
身號碼及引擎號碼查無資料，無法確認真正所有權人，又懸掛逾
檢註銷的車牌，而非失竊之車牌，且無車輛報竊資料，無法確認
為贓車，是否依「刑事訴訟法第一百四十二條第一項」規定程序
處理，不無疑問。而原判決於理由欄卻又說明「被告陳進春亦擁
有放行該輛紅色HONDA 自小客車之權限」（見原判決第十八頁倒
數第四行），則上訴人究竟違背何種法令，而符合上開圖利罪之
要件？原判決並未於事實欄明白認定，復未於理由內說明其所憑
之證據及認定之理由，自不足為適用法律之依據。(二)、審理事實
之法院，對於被告有利及不利之證據，應一律注意，詳為調查，
綜合全案證據資料，本於經驗法則以定其取捨，並將取捨證據及
得心證之理由，於判決內詳為說明。故證據雖已調查，而尚有其
他部分並未調查，仍難遽為被告有利或不利之認定。另貪污治罪
條例第六條第一項第四款所規定，對於主管之事務，明知違背法
律之規定，直接圖自己不法利益，因而獲得利益者，其中所謂「
明知」，係指須具圖利而違背法律之直接故意，即主觀上有違背
法律以積極圖取不法利益之意思，客觀上並將該犯意表現於行為
，因而獲得利益為要件。證人梁志豪於警詢、偵查時均供稱：（
如何確定該部紅色HONDA 自小客車車主係陳文欽？）我於九十七
年間多次見過他駕駛該車（見九十八年度偵字第二五四八號卷第
六、九、七二頁）；證人蘇輝雄於第一審審理時到庭亦證稱：那
個客人常開這台車子到我們店裡吃飯。（你講的這位客人是否就
是你說的「阿欽」？）對，那台車子是紅色的。（九十七年七月
份之後，你看過幾次「阿欽」開過那部車子到鐵板燒店裏？）約
二至三次等情（見一審卷第一二三至一二四頁）。上訴人亦供稱
其因在梁志豪所經營之鐵板燒店多次看到綽號「阿欽」者駕駛該
紅色HONDA 自小客車，所以認為他是該車車主（見九十八年度偵
字第一六三三號卷第一三九至一四○、一五九頁，一審卷第一六
四頁背面）。證人黃啟榮於第一審審理時亦到庭證稱：（當天上
訴人有沒有表示說這台紅色喜美敞篷車是他線民的？）有，上訴
人好像有談論到說他線民的車子被藥頭開走等語（見一審卷第一
二一頁背面）。是上訴人辯稱伊主觀上認「阿欽」係該車車主乙
節，似非無據。況上開紅色喜美敞篷車並未報失竊（車主許明何
在此輛紅色HONDA自小客車上另懸掛「EB-8260」號車牌二面，而
僅申報失竊車牌二面，見第二五四八號偵查卷第四一頁），客觀
上無法確認為贓車乙情，已如上述；且經證人黃啟榮、蔡鴻源證
述在卷（見一審卷第一二一、一五一頁背面、一五二頁），蔡鴻
源並證稱：（在你將車子拖吊回場之後，陳進春有沒有叫你去辦
尋獲？）他是有說過，但是該車並不是失竊車輛，所以沒有辦法
辦理。（上訴人什麼時候請你去辦理該輛車子的尋獲？）當天晚
上，就是當時拖車子回來的時候，那時候就說了，並且他們有通
知偵查隊採證人員到拖吊場來採證（見一審卷第一五三頁）；果
爾，則上訴人明知該車非「阿欽」所有，又圖「阿欽」之不法利
益，卻循辦理尋獲程序，囑託採證人員到場採證等以尋得真正車
主之措施，寧有是理？上訴人究如何「明知」綽號「阿欽」非車
主而違背法令，攸關其所為是否成立圖利罪之認定，原判決就此
有利於上訴人之證據未予敘明不可採信之理由，復未說明憑以認
定上訴人具圖利而違背法律之直接故意之積極證據，即遽予論處
上訴人對於主管之事務圖利罪刑，洵有判決理由不備之違法。(三)
、科刑之判決書，其事實與理由必須互相適合，否則即屬理由矛
盾，其判決當然違背法令。原判決就上訴人蓋用台北縣政府警察
局海山分局偵查隊圓戳章，及盜用偵查佐林志明之職名章蓋印在
「台北縣政府警察局海山分局偵查隊所查扣之9N-0568 號紅色喜
美請准予由車行領回放行條」之公文書上，事實認定「陳進春與
綽號『阿欽』男子基於行使公務員登載不實公文書之犯意聯絡」
（見原判決第三頁第十一至十二行）。然理由欄卻說明上訴人製
作放行條，該當於「有形偽造」之偽造公文書類型，核犯刑法第
二百十六條、第二百十一條行使偽造公文書罪，而非起訴書所載
之行使公務員登載不實公文書罪（見原判決第二○頁第十九至二
二頁）。其事實與理由關於冒名偽造上開「放行條」之記載互有
不一，亦有理由矛盾之可議。以上或為上訴意旨所指摘，或為本
院得依職權調查之事項，應認有撤銷原判決發回更審之原因。又
原判決變更檢察官起訴法條，並未於審判期日踐行告知之程序（
見原審卷第六五、九○頁背面），案經發回，更審時宜一併注意
及之。
據上論結，應依刑事訴訟法第三百九十七條、第四百零一條，判
決如主文。
中    華    民    國  一○○  年    二    月  二十四  日
                      最高法院刑事第六庭
                          審判長法官  洪  文  章  
                                法官  王  居  財  
                                法官  郭  毓  洲  
                                法官  沈  揚  仁  
                                法官  林  立  華  
本件正本證明與原本無異
                                      書  記  官  
中    華    民    國  一○○  年    二    月  二十五  日
                                                     Ｍ